【裁判字號】    99,訴緝,20
【裁判日期】    991012
【裁判案由】    偽造有價證券等
【裁判全文】
臺灣高雄地方法院刑事判決              99年度訴緝字第20號
公  訴  人  臺灣高雄地方法院檢察署檢察官
被      告  乙○○○
指定辯護人  本院公設辯護人陳信凱
上列被告因偽造有價證券等案件，經檢察官提起公訴（87年度偵
字第6098號），本院判決如下：
    主  文
乙○○○犯偽造有價證券罪，處有期徒刑壹年捌月。緩刑參年。
偽造之支票壹紙（發票人：高秀英、票號：ＥＡＡ000000
0號、發票日期：中華民國八十六年八月三十一日、面額：新臺
幣貳萬玖仟陸佰元），沒收。
    事  實
一、乙○○○與陳燦興（所涉偽造有價證券罪嫌，待緝獲後，由
    本院另行審理）係夫妻關係。乙○○○於民國85年間以陳燦
    興名義擔任會首，招募會期自85年6 月21日起至89年8 月21
    日止，會員連同會首共計76會，每會會款新臺幣（下同）5,
    000 元之民間互助會。嗣該互助會會員甲○○○於86年5 月
    21日該次開標時得標，應取得會款274,700 元，而乙○○○
    除將200,000 元之現金交付予甲○○○外，另於86年7 月30
    日至同年8 月31日間之某日，意圖供行使之用而基於偽造有
    價證券之犯意，將其前於上開期間某日、在不詳地點所拾獲
    、竟意圖為自己不法之所有而予以侵占之空白支票1 紙（票
    據號碼：EAA0000000號，原係高秀英〈已於93年1 月1 日死
    亡〉於86年7 月30日在高雄市○○區○○街114 號附近所遺
    失，遺失前已蓋妥印鑑，惟未填具金額及日期，下稱系爭支
    票），（乙○○○所涉侵占遺失物罪嫌部分，因追訴權時效
    完成，經本院不另為免訴之諭知，詳後述）偽填發票金額29
    ,600元、發票日期86年8 月31日後，交付予不知情之甲○○
    ○收受，以資清償剩餘會款。嗣甲○○○於86年9 月1 日向
    高雄企業銀行澄清分行提示系爭支票，經高雄市票據交換所
    以「掛失空白票據」為理由而退票拒絕付款，始查悉上情。
二、案經高雄市政府警察局鼓山分局報請臺灣高雄地方法院檢察
    署檢察官偵查起訴。
    理  由
壹、證據能力部分：
一、按證人除有未滿16歲或因精神障礙，不解具結意義及效果之
    情形，不得令其具結外，應命其具結，刑事訴訟法第186 條
    定有明文。查本件證人即被害人高秀英、甲○○○於偵查中
    所為之陳述，均未經具結，依上開規定，自無證據能力。
二、次按被告以外之人於審判外之言詞或書面陳述，除法律有規
    定者外，不得作為證據，刑事訴訟法第159 條第1 項定有明
    文；又被告以外之人於審判外之陳述，雖不符合同法第159
    條之1 至第159 條之4 之規定，但經當事人於審判程序同意
    作為證據，法院審酌該言詞陳述或書面陳述作成時之情況，
    認為適當者，亦得為證據。當事人、代理人或辯護人於法院
    調查證據時，知有第159 條第1 項不得為證據之情形，而未
    於言詞辯論終結前聲明異議者，視為有前項之同意，同法第
    159 條之5 亦有明文。查本判決下列所引用之各該被告以外
    之人於審判外之陳述，雖均屬傳聞證據，惟均經當事人於法
    院準備程序及審判期日中表示無意見，而不予爭執，且迄至
    言詞辯論終結前亦未再聲明異議，本院審酌此等證據資料製
    作時之情況，尚無違法不當及證明力明顯過低之瑕疵，亦認
    為以之作為證據應屬適當，故揆諸前開規定，應認前揭證據
    資料均例外有證據能力。
貳、實體方面：
一、訊據被告乙○○○就上揭事實均坦承不諱，核與證人高秀英
    於警詢中之證述以及證人甲○○○於警詢、審判中所為之證
    詞相符，並有系爭支票影本、高雄市票據交換所退票理由單
    、遺失票據申報書、上開互助會會單及甲○○○出具之被告
    欠款金額計算單各1 份在卷可查，足認被告之任意性自白與
    事實相符，應堪採信。綜上，本案事證明確，被告所為偽造
    有價證券之犯行堪以認定，應依法論罪科刑。
二、查被告行為後，刑法業於94年2 月2 日修正公布，95年7 月
    1 日起施行，其中與本件有關部分之第2 條、第33條第5 款
    業已修正。按「行為後法律有變更者，適用行為時之法律，
    但行為後之法律有利於行為人者，適用最有利於行為人之法
    律」，修正後刑法第2 條第1 項定有明文。此條規定係規範
    行為後法律變更所生新舊法比較適用之準據法，本身尚無新
    舊法比較之問題，於新法施行後，應一律適用新法第2 條第
    1 項之規定，為「從舊從輕」之比較。而修正後之刑法第33
    條第5 款規定：「罰金：新臺幣1 千元以上，以百元計算之
    」，與修正前之刑法第33條第5 款規定「罰金：1 元以上」
    相較，修正後之規定較不利於被告，依刑法第2 條第1 項前
    段規定，應適用行為時即修正前之規定處斷。本件被告所犯
    刑法第201 條第1 項之偽造有價證券罪，其法定刑中有罰金
    刑，揆諸上開說明，自應適用修正前之刑法第33條第5 款規
    定，定其罰金刑之最低度刑。另刑法分則之罪，其罰金刑貨
    幣單位由銀元修正為新臺幣之法律適用，非屬法律變更，不
    生新舊法比較問題，而應適用刑法施行法第1 條之1 規定，
    併予敘明。
三、按以偽造之有價證券供作擔保或作為新債清償而借款，則其
    借款行為，為行使有價證券以外之另一行為，其間有方法結
    果關係，應論以詐欺罪之牽連犯者，係指以偽造之有價證券
    供作擔保或作為新債清償，而有再借款之行為，始足當之。
    倘偽造有價證券，旨在對取得證券之人實現其證券之利益，
    當然含有詐欺意思，既論偽造有價證券罪，詐欺部分，即應
    為其所包括，不另論罪，此有最高法院89年度台上字第280
    號、76年度台上字第7694號判決意旨可資參照。本件被告因
    積欠甲○○○民間互助會會款，竟意圖供行使之用，而偽造
    性質上屬有價證券之系爭支票，並持向甲○○○還款，核其
    所為，係犯刑法第201 條第1 項、第2 項之行使偽造有價證
    券罪。被告行使偽造有價證券之低度行為，應為偽造有價證
    券之高度行為所吸收，不另論罪。另被告行使偽造有價證券
    ，係作為清償欠款之用，此部分當然包含詐欺性質，當不另
    論詐欺得利罪，檢察官起訴意旨認被告應另成立詐欺取財罪
    ，且與行使偽造有價證券間有方法、結果之牽連關係，依上
    開判決意旨，顯有未合。其次，被告於審判中供稱其係使用
    陳燦興之名義擔任本件合會會首及會員，但實際上每次開標
    、收會錢，均係其在處理等語（見本院訴緝字卷第108 頁）
    ，此節亦經證人甲○○○於本院審判中證述：該合會實際的
    會頭都是乙○○○1 人在操作，是由她出面處理合會的事情
    ，會錢也都是乙○○○在收的，她先生陳燦興只是出名，沒
    有出面負責本件合會的操作，我與他沒有接觸等語在卷（見
    本院訴緝字卷第82、83頁），從而，尚難僅憑本件合會會單
    上係以陳燦興名義為會首，即遽認陳燦興亦為上開偽造有價
    證券之共犯，公訴意旨認被告與陳燦興就上開犯行，有犯意
    聯絡及行為分擔，應論以共同正犯，尚有未合，特此說明。
    又刑法偽造有價證券罪之法定最低度刑為3 年以上有期徒刑
    ，處罰甚重，本院考量被告偽造系爭支票之票面金額僅29,6
    00元，對於票據信用維護及金融秩序之影響甚微，而與一般
    重大經濟犯罪者影響金融秩序或販賣「空頭支票」集團，動
    輒偽造數量龐大之有價證券以賺取暴利之情形顯然有別，觀
    其主觀惡性及犯罪情節尚屬輕微，倘處以法定最低本刑有期
    徒刑3 年，猶嫌過重，本件可謂情輕法重，被告犯罪情狀確
    有可憫恕之處，爰依刑法第59條規定，酌量減輕其刑。爰審
    酌被告未得票載名義人高秀英之同意，為圖清償積欠甲○○
    ○之會款，竟偽造系爭有價證券並持以行使，損害高秀英及
    甲○○○之權益，所為誠屬可議，復審酌被告犯後尚能坦承
    犯行，其偽造系爭支票之金額非鉅，且已與被害人甲○○○
    於本院準備程序中以8 萬元達成和解，並當庭給付完畢，甲
    ○○○亦表示願予被告自新之機會等語，有本院99年8 月25
    日準備程序筆錄在卷可參（見本院訴緝字卷第96、97頁），
    以及被告自述學歷為初中畢業、家庭及經濟生活狀況並非寬
    裕（見本院訴緝字卷第110 頁）等一切具體情狀，量處如主
    文所示之刑。再查被告前未曾因故意犯罪受有期徒刑以上刑
    之宣告，有卷附臺灣高等法院被告前案紀錄表1 紙可佐，茲
    念其僅因一時失慮，以致誤罹刑章，諒以經此偵審程序，理
    當知所警惕，信無再犯之虞，並考量被告已與被害人甲○○
    ○達成和解，獲取甲○○○原諒，本院因認前開所宣告之刑
    以暫不執行為適當，爰併予諭知緩刑3 年，以啟自新。末查
    中華民國九十六年罪犯減刑條例業經立法院制定，並業經總
    統於96年7 月4 日公佈，自96年7 月16日起生效，本件被告
    為上開犯行之犯罪時間雖在96年4 月24日以前，且於該條例
    施行前之88年1 月15日經本院發佈通緝，而於99年2 月11日
    始為彰化縣警察局芳苑分局緝獲到案等情，有被告之通緝資
    料及彰化縣警察局芳苑分局通緝案件報告書在卷可佐，故被
    告縱係該條例施行前即經通緝之人，然其並未於96年12月31
    日以前自動歸案接受偵查，且被告經本院判處有期徒刑1 年
    8 月，已逾有期徒刑1 年6 月，依該條例第5 條、第3 條第
    1 項第15款規定，本件即不合於得予減刑之要件，附此敘明
    。
四、至於本件系爭支票既係被告所偽造，並交付予甲○○○持有
    ，雖未扣案，然無證據證明系爭支票業已滅失，仍應依刑法
    第205 條規定，不問屬於犯人與否，沒收之。
五、不另為免訴之諭知部分：
(一)公訴意旨另以：被告乙○○○於不詳地點拾獲高秀英於86年
    7 月30日在高雄市○○區○○街114 號附近所遺失之已蓋妥
    印鑑、未填載金額及日期之空白支票1 紙（票據號碼：EAA0
    000000號），竟意圖為自己不法之所有而予以侵占入己，嗣
    於86年8 月31日前之某日，將上開支票記載完備後，交付予
    甲○○○，因認被告涉犯刑法第337 條之侵占遺失物罪嫌等
    語。
(二)按案件時效已完成者，應諭知免訴之判決，刑事訴訟法第30
    2 條第2 款定有明文。查被告行為後，刑法第80條、第83條
    業於94年1 月7 日修正，並自95年7 月1 日起生效施行。又
    按於94年1 月7 日刑法修正施行前，其追訴權或行刑權時效
    已進行而未完成者，比較修正前後之條文，適用最有利於行
    為人之規定，刑法施行法第8 條之1 亦有明文規定。而本件
    被告被訴於86年7 、8 月間觸犯刑法第337 條之侵占遺失物
    罪，法定最重本刑為罰金500 元（單位為銀元），依修正前
    刑法第80條第1 項第5 款規定「追訴權，因左列期間內不行
    使而消滅：…五、拘役或罰金者，一年。」，於修正後刑法
    第80條第1 項第4 款則規定「追訴權，因下列期間內未起訴
    而消滅：…四、犯最重本刑為一年未滿有期徒刑、拘役或罰
    金之罪者，五年。」故修正後刑法將追訴期間提高，比較新
    舊法之結果，以修正前之刑法規定較有利被告，即應適用修
    正前刑法關於追訴權時效之規定。則關於追訴權時效之停止
    進行，及其期間、計算，亦應一體適用修正前刑法第83條之
    規定。
(三)又按牽連犯追訴權時效，在各個犯罪間各自獨立，不相干連
    ，應分別計算。牽連犯之輕罪，如追訴權時效已完成，而重
    罪部分仍應諭知科刑時，應於判決內說明輕罪部分因屬裁判
    上一罪不另諭知免訴之理由，此有最高法院69年台上字第49
    17號判例要旨可供參照。
(四)經查，本件被告被訴於86年7 、8 月間某日（因起訴書並未
    明確記載犯罪時間，但依卷內資料可資判斷被告所為侵占遺
    失物之行為係發生於86年7 月30日至同年8 月31日間之某日
    ，依最有利於被告之認定方式，本件被告犯罪時間宜認定為
    86年7 月30日）涉犯刑法第337 條之侵占遺失物罪，依被告
    行為時之修正前刑法第80條第1 項第5 款規定，其追訴權時
    效為1 年。而臺灣高雄地方法院檢察署檢察官於87年3 月13
    日開始對被告實施偵查，嗣於87年8 月20日向本院提起公訴
    ，於87年9 月22日繫屬於本院，被告並於本院審理中逃匿，
    經本院於88年1 月15日發布通緝在案。經加計自檢察官發動
    偵查之日（即87年3 月13日）起至本院發布通緝之日（即88
    年1 月15日）止之期間（10月又3 日，此期間不生時效進行
    之問題）及因通緝被告致本案審判程序不能開始而停止追訴
    權時效進行之期間（即1 年追訴權時效期間之四分之一，計
    3 月），再扣除本件自檢察官起訴至本院繫屬期間共計34日
    ，則被告所涉上揭罪嫌，其追訴權時效業於88年7 月30日完
    成。
(五)依上開說明，本件被告被訴侵占遺失物罪之追訴權時效已於
    88年7 月30日完成，揆諸上開規定，此部分原應為免訴之判
    決，惟公訴人既認此部分與前揭經論罪科刑之偽造有價證券
    罪部分，有修正前刑法第55條牽連犯之裁判上一罪關係，本
    院爰不另為免訴之諭知。
據上論斷，應依刑事訴訟法第299 條第1 項前段，刑法第201 條
第1 項、第2 項、第59條、第74條第1 項第1 款、第205 條，刑
法施行法第1 條之1 第1 項、第2 項前段，判決如主文。
本案經檢察官張雅婷到庭執行職務。
中    華    民    國    99    年    10    月    12    日
                  刑事第十八庭  審判長法  官  黃宗揚
                                      法  官  鄭子文
                                      法  官  陳芸珮
以上正本證明與原本無異。
如不服本判決應於收受送達後10日內向本院提出上訴書狀，並應
敘述具體理由；如未敘述上訴理由者，應於上訴期間屆滿後20日
內向本院補提理由書（均須按他造當事人之人數附繕本）「切勿
逕送上級法院」。
中    華    民    國    99    年    10    月    13    日
                                      書記官  蔡淑貞
附錄本案論罪科刑法條：
中華民國刑法第201條
意圖供行使之用，而偽造、變造公債票、公司股票或其他有價證
券者，處3 年以上10年以下有期徒刑，得併科3 千元以下罰金。
行使偽造、變造之公債票、公司股票或其他有價證券，或意圖供
行使之用，而收集或交付於人者，處1 年以上7 年以下有期徒刑
，得併科3 千元以下罰金。


司法院資訊處製作；財團法人民間司法改革基金會備份。
